ACORDAO-COMPLETO-2340558

ACÓRDÃO 3013/2019 ATA 10/2019 - PRIMEIRA CÂMARA

VISTOS, relatados e discutidos estes autos de tomada de contas especial instaurada pela Fundação Nacional de Saúde (Funasa) em desfavor de Orlando de Oliveira Filho, ex-prefeito de Buerarema/BA, em decorrência da impugnação total das despesas realizadas com recursos do Convênio 2458/2001 (Siafi 443159) , ante a inexecução parcial do seu objeto, tendo por finalidade a execução de melhorias sanitárias domiciliares (Projeto Alvorada) ,
ACORDAM os Ministros do Tribunal de Contas da União, reunidos em sessão da 1ª Câmara, ante as razões expostas pelo Relator, em:
9.1. julgar, com fundamento nos arts. 1º, inciso I, 16, inciso III, alínea "c", 19 e 23, inciso III, da Lei 8.443, de 16 de julho de 1992, irregulares as contas de Orlando de Oliveira Filho (CPF XXX.130.305-XX) e da empresa Macro Construtora Ltda., condenando-os, solidariamente, ao pagamento das quantias abaixo especificadas, fixando-lhes o prazo de quinze dias, a contar da notificação, para que seja comprovado, perante o tribunal (art. 214, inciso III, alínea "a", do Regimento Interno) , o recolhimento da dívida aos cofres da Fundação Nacional de Saúde (Funasa) , atualizada monetariamente e acrescida dos juros de mora calculados a partir das datas de ocorrência indicadas até a data do efetivo recolhimento, na forma prevista na legislação em vigor;
	Valor (R$) 
	Data da ocorrência

	22.749,95
	01/08/2002

	4.432,02
	25/09/2002

	19.091,79
	06/11/2002

	7.841,27
	17/07/2003

9.2. autorizar, desde logo, nos termos do art. 28, inciso II, da Lei 8.443/1992, a cobrança judicial das dívidas caso não atendidas as notificações; 
9.3. com fundamento no art. 16, § 3º, da Lei 8.443/92 c/c o § 7º do Regimento Interno do TCU, remeter cópia deste acórdão à Procuradoria da República no Estado da Bahia para o ajuizamento das ações que considere cabíveis; e
9.4. dar ciência desta deliberação aos responsáveis.

Tomada de contas especial instaurada em decorrência da impugnação total das despesas realizadas com recursos de Convênio, ante a inexecução parcial do seu objeto, tendo por finalidade a execução de melhorias sanitárias domiciliares (Projeto Alvorada)

Primeira Câmara

Município de Buerarema/BA.

3. Responsáveis: Orlando de Oliveira Filho (CPF XXX.130.305-XX) e Macro Construtora Ltda. (CNPJ 13.960.299/0001-78).

13.1. Ministros presentes: Walton Alencar Rodrigues (Presidente) e Vital do Rêgo.
13.2. Ministro-Substituto convocado: André Luís de Carvalho.
13.3. Ministros-Substitutos presentes: Augusto Sherman Cavalcanti (Relator) e Weder de Oliveira.

ACORDAO-COMPLETO-2526278

Acórdão 1944/2022 - Primeira Câmara

ACORDAO-COMPLETO-2367892

Acórdão 11098/2019 - Primeira Câmara

AUGUSTO SHERMAN

Inicialmente, a Secex/BA elaborou a instrução de mérito à peça 29, reproduzida a seguir.
"INTRODUÇÃO
1.	Cuidam os autos de tomada de contas especial instaurada pela Fundação Nacional de Saúde - Funasa, em desfavor do Sr. Orlando de Oliveira Filho, Prefeito Municipal de Buerarema/BA no período de 2001 a 2008, em razão da não comprovação da boa e regular aplicação de parte dos recursos transferidos ao Município de Buerarema/BA, por força do Convênio 2458/2001, Siafi 443159, celebrado com a referida municipalidade, que teve por objeto a execução de melhorias sanitárias domiciliares (Projeto Alvorada) .
HISTÓRICO 
2.	Conforme disposto na cláusula terceira do termo de convênio, foram previstos R$ 263.128,00 para a execução do objeto, dos quais R$ 250.000,00 seriam repassados pela concedente e R$ 13.128,00 corresponderiam à contrapartida, conforme cláusula quarta do referido termo. 
3.	Os recursos federais foram repassados em duas parcelas, mediante as ordens bancárias 2002OB006636 e 2002OB012248, ambas no valor de R$ 125.000,00, emitidas em 12/6/2002 e 30/10/2002. Os recursos foram creditados na conta específica n. 6.114-8 da Caixa Econômica Federal - Caixa, agência 0070, em 16/7/2002 e 30/10/2002 (peça 1, p. 369 e 363) .
4.	O ajuste vigeu no período de 31/12/2001 a 28/3/2004 e previa a apresentação da prestação de contas até 27/5/2004, prazo já acrescido das devidas prorrogações (peça 3, p. 148) .			
5.	Inicialmente omisso no dever de prestar contas, o gestor foi notificado e apresentou documentação para análise em 15 de abril de 2005. Analisada, concluiu-se que deveria ser realizada visita técnica ao município, para verificação física da obra, em virtude de divergências quanto ao percentual executado com funcionalidade. 
6.	O Relatório de Visita Técnica Final (peça 3, p. 102-115) , o Parecer Técnico Final (peça 3, p. 116-118) , o Parecer Financeiro 01/2014 (peça 3, p. 136-139) , o Relatório de Tomada de Contas Especial 01/2014 (peça 3, p. 247-257) , bem como o Relatório de Auditoria da CGU 822/2015 (peça 3, p. 281-284) apontam que a obra não foi executada em sua totalidade, devido as seguintes irregularidades:
6.1. Das 189 melhorias sanitárias construídas somente em 51 foram construídos os tanques sépticos, assim 138 não poderão ser computados por falta do sistema de tratamento dos esgotos. Das 51 unidades com tanques sépticos, 3 lançam os efluentes a céu aberto, 8 possuem ligações diretas com algum rio, 38 estão interligadas com redes coletoras cujos destinos finais são rios e apenas 3 possuem sumidouro, ou seja, das 189 melhorias sanitárias construídas somente 3 estão em conformidade com o projeto técnico aprovado, no montante de R$ 4.563,82, verificamos que a etapa útil atinge a marca de 1,78%'.
6.2. A baixa execução do convênio ocorreu em virtude de não terem sido executados, na maioria das unidades, os sistemas de tratamento individualizados (fossa séptica mais sumidouro) e substituição da telha ondulada de 6 mm por outra de 3 mm sem justificativa formal prévia e anuência da Funasa, acarretando prejuízos ao Tesouro Nacional.
EXAME TÉCNICO
7.	Em cumprimento ao Despacho do Secretário (peça 9) , foi promovida a citação do Sr. Orlando de Oliveira Filho, mediante os ofícios 2148 e 2149/2015-TCU/Secex/BA, ambos de 17/8/2015, este primeiro endereçado ao seu procurador (peças 11 e 12) . Pediu e obteve cópia integral do processo (peças 15 e 19) e obteve prorrogação de prazo (peça 20) . 
8. 	O responsável tomou ciência dos ofícios que lhes foram remetidos, conforme documentos constantes das peças 23 e 24 e apresentou suas alegações de defesa, conforme documentação integrante da peça 25.
9. 	O responsável foi ouvido em decorrência das irregularidades descritas no item 6 desta instrução. 
10.	Representado por seu advogado, apresentou alegações de defesa constantes da peça 25, nos seguintes termos:
10.1.	 Que houve tempestividade nas alegações apresentadas.
10.2.	Que a PM de Buerarema/BA realizou certame licitatório para realização da obra e a empresa vencedora foi a Macro Construtora Ltda., conforme homologação de peça 1, p. 339. A obra foi concluída pela referida empresa e, desta forma, entende ser a mesma responsável solidaria, pois, as escolhas técnicas da execução eram de sua responsabilidade.
10.3.	Argui o princípio da verdade material, para efeito de possibilitar ao Gestor a oportunidade de anexar documentos durante o transcorrer desta TCE. 
10.4.	Que não será fácil reunir toda a documentação necessária, a considerar que já se passaram mais de dez anos e o atual alcaide é um intransigente adversário político.
10.5.	Que a visita técnica foi uma providência que se revelava necessária em face dos rumos que tomaram a prestação/tomada de contas em questão. Contudo, as conclusões dela derivadas haveriam que levar em conta a proporção de custo dos itens supostamente descumpridos e que se tratava de uma obra cuja conclusão estava prevista para acontecer há mais de uma década. Não se poderia pretender encontrar as melhorias implementadas como se tivesse acabado de concluir.
10.6.	Que o Gestor solicitou reiteradamente a vistoria da obra, no entanto, quando de sua ocorrência não foi sequer notificado da realização. Até para incrementar acompanhamento técnico complementar e assistencial.
10.7.	Que a Caixa Econômica atestou a execução de mais de oitenta e dois por cento do objeto do contrato (peça 2, p. 126) , recusando o restante sob o fundamento de utilização dos recursos em finalidade destoante do plano de trabalho. Se houvesse coordenação e acompanhamento da Funasa, obviamente, as incorreções não aconteceriam.
10.8.	Como poderia o objeto estar aprovado em mais de 82% à época (levando em conta o Relatório de Vistoria da Caixa) e após uma visita técnica de um engenheiro, depois de tanto tempo, concluir pela inexecução de quase a totalidade das obras.
10.9.	 Que a Construtora fez em alguns domicílios uma opção até mais custosa. Nas casas que eram atendidas por rede regular de esgoto próxima preferiu fazer a ligação. A Construtora justificou a escolha informando que alguns dos imóveis atendidos foram construídos em terrenos rochosos de impossível escavação e, onde havia rede de esgoto, se fez uma opção lógica de ligar à rede. Além disso esta opção se deu em algumas unidades.
[Exame das alegações de defesa]
11.	Passa-se, então, a analisar as alegações de defesa trazidas pelo responsável.
12.	O procedimento licitatório da obra foi homologado à Macro Engenharia Ltda., para construção de banheiros, sanitários e fossas sépticas (peça 1, p. 339) . 
13.	Observa-se dos autos, que a empresa realizou os serviços de acordo com especificações da prefeitura (peça 1, p. 179) e recebeu pelos serviços prestados (relação de pagamentos de peça 1, p. 301 e 351, notas fiscais de peça 2, p. 42,48,70,80 e 82 e cheques descontados da c/c do convênio de peça 1, p. 359, 361, 365 e 367) . O prefeito certificou a execução dos serviços e concluídos ou adquiridos/produzidos conforme previsto no convênio (peça 1, p. 295) , bem como o Secretário de Infraestrutura (peça 1, p. 341) 
14.	Na cláusula 2 do Contrato com a Macro Construtora Ltda. (peça 1, p. 179) , consta que 'as especificações dos serviços estão indicadas no escopo técnico fornecido pela contratante, e são consideradas como parte integrante deste contrato, como se nele estivessem transcritas, cabendo à contratada, obedecer rigorosamente, o que ali está definido, competindo-lhe, também observar as normas técnicas da ABNT, concernentes aos serviços a serem executados'. Assim sendo, não cabe o argumento do responsável de que os serviços foram executados pela empresa Macro Engenharia, de acordo com as escolhas técnicas da referida empresa, cabendo a ela responsabilidade solidária. 
15.	Assim, as informações constantes dos autos é de que a empresa executou os serviços conforme acertado com a prefeitura, foi paga e os seus serviços certificados, não havendo nos autos nenhuma glosa ou impropriedade apontada pela prefeitura. Desta forma, então, a prefeitura assumiu a responsabilidade pela obra executada.
16.	Após a prestação de contas, houve denuncia de morador quanto à etapa útil da obra, foi, então, determinada a vistoria da obra, verificou-se que das 189 melhorias sanitárias construídas somente em 51 foram construídos os tanques sépticos, assim 138 não poderão ser computados por falta do sistema de tratamento dos esgotos. Das 51 unidades com tanques sépticos, 3 lançam os efluentes a céu aberto, 8 possuem ligações diretas com algum rio, 38 estão interligadas com redes coletoras cujos destinos finais são rios e apenas 3 possuem sumidouro, ou seja, das 189 melhorias sanitárias construídas somente 3 estão em conformidade com o projeto técnico aprovado, a etapa útil atinge a marca de 1,78%', nos termos do Relatório de Visita Técnica (peça 3, p. 102-118) . 
17.	A baixa execução do convênio ocorreu em virtude de não terem sido executados, na maioria das unidades, os sistemas de tratamento individualizados (fossa séptica mais sumidouro) e substituição da telha ondulada de 6 mm por outra de 3 mm sem justificativa formal prévia e anuência da Funasa, acarretando prejuízos ao Tesouro Nacional.
18.	A alegação de que o objeto estava aprovado em mais de 82% à época (levando em conta o Relatório de Vistoria da Caixa) e após uma visita técnica de um engenheiro, depois de tanto tempo, concluir pela inexecução de quase a totalidade das obras 98,22% (apontada no Relatório de Visita Técnica Final em 2012) , que o fato de ter sido vistoriada tempos depois e se ter constatado uma execução física alta, porém de baixo nível de utilidade (1,78%) , demonstra que a obra não atingiu o seu objetivo social, qual seja, melhorias sanitárias domiciliares.
19. 	Em geral, a responsabilização do gestor pela inexecução deve ser apenas pelo valor correspondente à fração não concretizada do objeto. 
20. 	Entretanto, quando o objeto é executado parcialmente e fora das especificações contidas no plano de trabalho, e sendo impossível seu aproveitamento, deve o gestor ser responsabilizado pela totalidade dos recursos repassados.
21. 	Conforme os documentos à peça 3, p.102-118, não pode ser extraído daquilo que foi executado quaisquer dos benefícios almejados originalmente. Houve, portanto, completo desperdício de dinheiro público, o qual deve ser integralmente devolvido aos cofres federais. 
22.	A jurisprudência desta Corte tem reiterado esse entendimento de acordo com os Acórdão 2828/2015-TCU-Plenário, 1.731/2015-TCU-1a Câmara, 1.960/2015-TCU-1a Câmara, 3.324/2015-TCU-2a Câmara, 7.148/2015-TCU-1a Câmara e 2.158/2015-TCU-2ª Câmara. 
CONCLUSÃO
23.	Em face da análise promovida nos itens 11 ao 22 da seção 'Exame Técnico', propõe-se rejeitar as alegações de defesa apresentadas pelo Sr. Orlando de Oliveira Filho, uma vez que não foram suficientes para sanear as irregularidades a ele atribuídas. 
24.	Os argumentos de defesa tampouco lograram afastar o débito imputado ao responsável. Ademais, inexistem nos autos elementos que demonstrem sua boa-fé ou a ocorrência de outros excludentes de culpabilidade. Desse modo, suas contas devem, desde logo, ser julgadas irregulares, nos termos do art. 202, § 6º, do Regimento Interno/TCU, procedendo-se à sua condenação em débito e à aplicação da multa prevista no art. 57 da Lei 8.443/1992. 
PROPOSTA DE ENCAMINHAMENTO
25.	Diante do exposto, submetemos os autos à consideração superior, propondo ao Tribunal:
a) com fundamento nos arts. 1º, inciso I, 16, inciso III, alínea 'c' da Lei 8.443/1992 c/c os arts. 19 e 23, inciso III, da mesma lei, e com arts. 1º, inciso I, 209, incisos II e III, 210 e 214, inciso III, do Regimento Interno, que sejam julgadas irregulares as contas do Sr. Orlando de Oliveira Filho (CPF XXX.130.305-XX) , prefeito municipal de Buerarema/BA no período de 2001 a 2008, e condená-lo ao pagamento das quantias a seguir especificadas, com a fixação do prazo de quinze dias, a contar da notificação, para que comprove, perante este Tribunal (art. 214, inciso III, alínea 'a', do Regimento Interno) , o recolhimento da dívida aos cofres da Fundação Nacional de Saúde - Funasa, atualizada monetariamente e acrescida dos juros de mora, calculados a partir das datas discriminadas, até a data do recolhimento, na forma prevista na legislação em vigor.
	VALOR ORIGINAL (R$) 
	DATA DA OCORRÊNCIA

	120.000,00
	16/07/2002

	125.000,00
	30/10/2002

	1.836,59
	28/03/2004

Valor atualizado com juros até 19/04/2016: R$ 1.278.899,61
	b) aplicar ao Sr. Orlando de Oliveira Filho (CPF XXX.130.305-XX) a multa prevista no art. 57 da Lei 8.443/1992 c/c o art. 267 do Regimento Interno, com a fixação do prazo de quinze dias, a contar da notificação, para que comprove, perante este Tribunal (art. 214, inciso III, alínea 'a', do Regimento Interno) , o recolhimento da dívida aos cofres do Tesouro Nacional, atualizada monetariamente desde a data do acórdão que vier a ser proferido até a do efetivo recolhimento, se for paga após o vencimento, na forma da legislação em vigor;
		c) autorizar, desde logo, nos termos do art. 28, inciso II, La Lei 8.443/1992, a cobrança judicial da dívida, caso não atendida à notificação.
	d) encaminhar cópia da deliberação que vier a ser proferida, bem como do relatório e do voto que a fundamentarem, ao Procurador-Chefe da Procuradoria da República na Bahia, nos termos do § 3º do art. 16 da Lei 8.443/1992 c/c o § 7º do art. 209 do Regimento Interno do TCU, para adoção das medidas que entender cabíveis." 
2.	O Ministério Público junto ao TCU, representado pelo Procurador Sérgio Ricardo Costa Caribé, manifestou-se, em parecer à peça, de acordo com a proposta da unidade técnica, exceto quanto à aplicação de multa, por considerar a ocorrência da prescrição da pretensão punitiva.
3.	Por meio do despacho à peça 33, nos termos a seguir, considerei que o valor do débito deveria levar em conta a parte efetivamente executada. Além disso a empresa executora deveria responder solidariamente em relação à parte não executada.
	"Trata-se de tomada de contas especial instaurada pela Fundação Nacional de Saúde (Funasa) em razão da não comprovação da regular aplicação de parte dos recursos oriundos do Convênio 2458/2001 (Siafi 443159) , firmado com o Município de Buerarema/BA, tendo por objeto a execução de melhorias sanitárias domiciliares (Projeto Alvorada) .
2.	Nesta etapa processual, os autos foram encaminhados ao meu Gabinete com proposta de mérito pelo julgamento pela irregularidade das presentes contas, imputando-se débito no valor histórico total de R$ 246.836,59, correspondentes a 98,73% do total de recursos federais repassados ao município (R$ 250.000,00) .
3.	Os fatores motivadores da imputação do débito, conforme informado nos ofícios citatórios, são os seguintes:
'1. Das 189 melhorias sanitárias construídas somente em 51 foram construídos os tanques sépticos, assim 138 não poderão ser computados por falta do sistema de tratamento dos esgotos. Das 51 unidades com tanques sépticos, 3 lançam os efluentes a céu aberto, 8 possuem ligações diretas com algum rio, 38 estão interligadas com redes coletoras cujos destinos finais são rios e apenas 3 possuem sumidouro, ou seja, das 189 melhorias sanitárias construídas somente 3 estão em conformidade com o projeto técnico aprovado, no montante de R$ 4.563,82, verificamos que a etapa útil atinge a marca de 1,78%'; e 
2. a baixa execução do convênio ocorreu em virtude de não terem sido executados, na maioria das unidades, os sistemas de tratamento individualizados (fossa séptica mais sumidouro) e substituição da telha ondulada de 6 mm por outra de 3 mm sem justificativa formal prévia e anuência da Funasa, acarretando prejuízos ao Tesouro Nacional.' 
4.	Essa imputação decorreu da inspeção in loco realizada por técnico da Funasa, conforme o Relatório de Visita Técnica Final (peça 3, p. 102/114) . De acordo com as conclusões do órgão concedente, não pode ser extraído daquilo que foi executado quaisquer dos benefícios almejados originalmente. Na instrução de mérito elaborada no âmbito da Secex/BA consigna-se que, em geral, a responsabilização do gestor pela inexecução deve ser apenas pelo valor correspondente à fração não concretizada do objeto. Entretanto, quando o objeto é executado parcialmente e fora das especificações contidas no plano de trabalho, e sendo impossível seu aproveitamento, deve o gestor ser responsabilizado pela totalidade dos recursos repassados.
5.	Embora esse raciocínio esteja correto, entendo que ele não se aplica ao caso analisado nesta TCE.
6.	O objeto do plano de trabalho aprovado é a construção de 190 módulos sanitários domiciliares (peça 1, p. 13) . Conforme a vistoria realizada, foram construídos 189 módulos, ainda que na maior parte deles não foram atendidos todos os requisitos do projeto aprovado. A planilha à peça 3, p. 114, mostra que foi executada toda a parte de alvenaria e fechamento dos módulos construídos, foram feitas instalações hidro-sanitárias, com vaso sanitário completo, caixa de descarga, lavatório e chuveiro. Foi ainda instalada na parte externa de cada um deles uma pia de cozinha e uma lavanderia. A execução parcial decorre da não instalação de fossa séptica em 138 desses módulos, enquanto que em 177 deles não foi instalado o sumidouro. Outra irregularidade apontada foi a execução da cobertura dos módulos utilizando telas onduladas com 3 mm de espessura, quando o projeto aprovado previa telhas de 6 mm.
7.	Não há, entretanto, como considerar que a parte realizada não fosse passível de aproveitamento pela população beneficiada, ou que não lhe trouxesse quaisquer dos benefícios esperados. Além disso, não havia inviabilidade para que a parte não realizada pudesse ser executada em momento posterior. Quanto à cobertura, muito embora a utilização de telhas de menor espessura comprometa a sua qualidade e a sua durabilidade, também não há como desconsiderar a utilidade e o benefício trazido pelos telhados executados.
8.	Ante essas considerações, entendo que o débito imputado deve corresponder apenas à parcela efetivamente não executada do plano de trabalho. Quanto às telhas das coberturas, deve ser estimado pela unidade técnica o valor das telhas de 3 mm de espessura empregadas na cobertura. Entendo que uma forma de se chegar a esse valor é pesquisar no mercado os preços atuais de telhas de 6 mm e de 3 mm de mesmas características, aplicando-se a proporção entre os preços das mesmas ao valor previsto no plano de trabalho para as telhas de 6 mm. Por questão de prudência, deve ser utilizado o maior valor decorrente dessa pesquisa. Assim, o débito a ser imputado deverá obedecer ao seguinte cálculo:
A = R$ 194.307,61 (valor total aplicado, conforme a vistoria in loco) 
B = Valor das telhas de 3 mm utilizadas
C = 0,95 = R$ 250.000,00 / R$ 263.128,00 (proporção dos recursos federais no ajuste) 
Débito = (R$ 263.128,00 - A - B) x C
9.	Observo, ainda, que foi promovida a citação apenas do exPrefeito arrolado como responsável neste processo. Entretanto, verifico que a empresa contratada para execução do objeto conveniado forneceu notas fiscais e recibos (peça 2, pp. 42, 48, 66, 70, 76 e 80) , cobrando e recebendo valores correspondentes à totalidade dos serviços objeto do convênio, quando a execução foi apenas parcial. Deve então essa empresa responder solidariamente pelo débito apurado na forma acima.
10.	Ante essas considerações, restituo o processo à Secex/BA para que adote as seguintes providências:
	a) obtenha o valor das telhas utilizadas nos módulos construídos;
	b) calcule o débito conforme o procedimento acima descrito;
	c) promova a citação solidária do Sr. Orlando de Oliveira Filho e da empresa Macro Construtora Ltda.;
	d) reinstrua os autos em decorrência dessas citações." 
4.	Após o recálculo do débito, a Secex/BA promoveu a citação solidária dos responsáveis. As respostas às citações foram analisadas por meio da nova instrução de mérito (peça 65) transcrita a seguir, a qual recebeu a aprovação dos dirigentes daquela unidade técnica.
"INTRODUÇÃO
1.	Cuidam os autos de tomada de contas especial instaurada pela Fundação Nacional de Saúde - Funasa, em desfavor do Sr. Orlando de Oliveira Filho, Prefeito Municipal de Buerarema/BA no período de 2001 a 2008, em razão da não comprovação da boa e regular aplicação de parte dos recursos transferidos ao Município de Buerarema/BA, por força do Convênio 2458/2001, Siafi 443159, celebrado com a referida municipalidade, que teve por objeto a execução de melhorias sanitárias domiciliares (Projeto Alvorada) .
HISTÓRICO 
2.	Foi previsto o valor de R$ 263.128,00 para a execução do objeto, dos quais R$ 250.000,00 seriam repassados pela concedente e R$ 13.128,00 corresponderiam à contrapartida. 	Os recursos federais foram repassados em duas parcelas, mediante as ordens bancárias 2002OB006636 e 2002OB012248, ambas no valor de R$ 125.000,00, emitidas em 12/6/2002 e 30/10/2002. Foram creditados na conta específica n. 6.114-8 da Caixa Econômica Federal, agência 0070, em 16/7/2002 e 30/10/2002 (peça 1, p. 369 e 363) .
3.	O ajuste vigeu no período de 31/12/2001 a 28/3/2004 e previa a apresentação da prestação de contas até 27/5/2004, prazo já acrescido das devidas prorrogações (peça 3, p. 148) .			
4.	Inicialmente, omisso no dever de prestar contas, o gestor foi notificado e apresentou documentação para análise em 15 de abril de 2005. Analisados os documentos, concluiu-se que deveria ser realizada visita técnica ao município para verificação física da obra, em virtude de divergências quanto ao percentual executado com funcionalidade. 
5.	O Relatório de Visita Técnica Final (peça 3, p. 102-115) , o Parecer Técnico Final (peça 3, p. 116-118) , o Parecer Financeiro 01/2014 (peça 3, p. 136-139) , o Relatório de Tomada de Contas Especial 01/2014 (peça 3, p. 247-257) , bem como o Relatório de Auditoria da CGU 822/2015 (peça 3, p. 281-284) apontam que a obra não foi executada em sua totalidade, devido as seguintes irregularidades:
a. Das 189 melhorias sanitárias construídas somente em 51 foram construídos os tanques sépticos, assim 138 não poderão ser computados por falta do sistema de tratamento dos esgotos. Das 51 unidades com tanques sépticos, 3 lançam os efluentes a céu aberto, 8 possuem ligações diretas com algum rio, 38 estão interligadas com redes coletoras cujos destinos finais são rios e apenas 3 possuem sumidouro, ou seja, das 189 melhorias sanitárias construídas somente 3 estão em conformidade com o projeto técnico aprovado, no montante de R$ 4.563,82, verificamos que a etapa útil atinge a marca de 1,78%'.
b. A baixa execução do convênio ocorreu em virtude de não terem sido executados, na maioria das unidades, os sistemas de tratamento individualizados (fossa séptica mais sumidouro) e substituição da telha ondulada de 6 mm por outra de 3 mm sem justificativa formal prévia e anuência da Funasa, acarretando prejuízos ao Tesouro Nacional.
Instrução preliminar
6.	A instrução preliminar, realizada na Secex/BA, considerou que o Sr. Orlando de Oliveira Filho, Prefeito Municipal de Buerarema/BA, deveria ser citado em razão de estar configurada a sua responsabilidade quanto ao débito apontado. A proposta teve a anuência do corpo diretivo da Secex/BA (peças 7 a 9) . 
7.	Assim, em cumprimento ao Despacho do Secretário (peça 9) , foi promovida a citação do exPrefeito que apresentou suas alegações de defesa, conforme documentação integrante da peça 25.
8.	Com isso, em face da análise promovida, foi proposta a rejeição das alegações de defesa apresentadas uma vez que não foram suficientes para sanear as irregularidades a ele atribuídas, (peças 29 a 31) .
9.	Por sua vez, o Ministério Público junto ao Tribunal, nos termos do Parecer de peça 32 manifestou concordância com a proposta encaminhada, exceto quanto à proposição de multa, em face da prescrição da pretensão punitiva. 
10.	Dessa forma, os autos foram encaminhados ao Ministro-Relator, Exmº Sr. Augusto Sherman que assim, se pronunciou:
[.......]
4........De acordo com as conclusões do órgão concedente, não pode ser extraído daquilo que foi executado quaisquer dos benefícios almejados originalmente. Na instrução de mérito elaborada no âmbito da Secex/BA consigna-se que, em geral, a responsabilização do gestor pela inexecução deve ser apenas pelo valor correspondente à fração não concretizada do objeto. Entretanto, quando o objeto é executado parcialmente e fora das especificações contidas no plano de trabalho, e sendo impossível seu aproveitamento, deve o gestor ser responsabilizado pela totalidade dos recursos repassados. 
5. Embora esse raciocínio esteja correto, entendo que ele não se aplica ao caso analisado nesta TCE. 
6. O objeto do plano de trabalho aprovado é a construção de 190 módulos sanitários domiciliares (peça 1, p. 13) . Conforme a vistoria realizada, foram construídos 189 módulos, ainda que na maior parte deles não foram atendidos todos os requisitos do projeto aprovado. A planilha à peça 3, p. 114, mostra que foi executada toda a parte de alvenaria e fechamento dos módulos construídos, foram feitas instalações hidro-sanitárias, com vaso sanitário completo, caixa de descarga, lavatório e chuveiro. Foi ainda instalada na parte externa de cada um deles uma pia de cozinha e uma lavanderia. A execução parcial decorre da não instalação de fossa séptica em 138 desses módulos, enquanto que em 177 deles não foi instalado o sumidouro. Outra irregularidade apontada foi a execução da cobertura dos módulos utilizando telas onduladas com 3 mm de espessura, quando o projeto aprovado previa telhas de 6 mm. 
7. Não há, entretanto, como considerar que a parte realizada não fosse passível de aproveitamento pela população beneficiada, ou que não lhe trouxesse quaisquer dos benefícios esperados. Além disso, não havia inviabilidade para que a parte não realizada pudesse ser executada em momento posterior. Quanto à cobertura, muito embora a utilização de telhas de menor espessura comprometa a sua qualidade e a sua durabilidade, também não há como desconsiderar a utilidade e o benefício trazido pelos telhados executados. 
8. Ante essas considerações, entendo que o débito imputado deve corresponder apenas à parcela efetivamente não executada do plano de trabalho. Quanto às telhas das coberturas, deve ser estimado pela unidade técnica o valor das telhas de 3 mm de espessura empregadas na cobertura. Entendo que uma forma de se chegar a esse valor é pesquisar no mercado os preços atuais de telhas de 6 mm e de 3 mm de mesmas características, aplicando-se a proporção entre os preços das mesmas ao valor previsto no plano de trabalho para as telhas de 6 mm. Por questão de prudência, deve ser utilizado o maior valor decorrente dessa pesquisa. Assim, o débito a ser imputado deverá obedecer ao seguinte cálculo: 
A = R$ 194.307,61 (valor total aplicado, conforme a vistoria in loco) 
B = Valor das telhas de 3 mm utilizadas 	
C = 0,95 = R$ 250.000,00 / R$ 263.128,00 (proporção dos recursos federais no ajuste) 
Débito = (R$ 263.128,00 - A - B) x C 
9. Observo, ainda, que foi promovida a citação apenas do exPrefeito arrolado como responsável neste processo. Entretanto, verifico que a empresa contratada para execução do objeto conveniado forneceu notas fiscais e recibos (peça 2, pp. 42, 48, 66, 70, 76 e 80) , cobrando e recebendo valores correspondentes à totalidade dos serviços objeto do convênio, quando a execução foi apenas parcial. Deve então essa empresa responder solidariamente pelo débito apurado na forma acima. 
10. Ante essas considerações, restituo o processo à Secex/BA para que adote as seguintes providências: 
a) obtenha o valor das telhas utilizadas nos módulos construídos; 
b) calcule o débito conforme o procedimento acima descrito; 
c) promova a citação solidária do Sr. Orlando de Oliveira Filho e da empresa Macro Construtora Ltda.; 
d) reinstrua os autos em decorrência dessas citações.
[.......]
	Instrução que definiu o valor débito e proposta de citação
11.	Em razão do Despacho Ministerial, a instrução contida à peça 35 quantificou, de maneira didática, o valor do débito relacionado ao convênio objeto da presente tomada de contas especial. 
12.	Quanto ao valor do insumo 'telha de fibrocimento', o documento de peça 3, p. 114 informa que não foi utilizada telha de 6 mm, mas sim um produto cuja espessura era de 3 mm em área total de 475 m². Além disso, na planilha orçamentária, foi informado o valor unitário (m²) de R$ 31,54, referente aos serviços de instalação e fornecimento das telhas, incluindo-se o BDI (peça 2, p. 60) .
13.	Em pesquisa na internet não foi possível levantar o preço da telha de fibrocimento de 3mm no ano de 2002. Buscou-se então fazer o estudo do percentual de aumento do preço da telha de fibrocimento de 6mm entre 2002 e 2017 para aplicar no preço atual da telha de 3mm e então chegarmos ao preço aproximado em 2002. Essa metodologia também foi frustrada uma vez que aparentemente não são mais produzidas as telhas de 3mm.
14.	Também não se conseguiu tabelas com preços no sistema Sinapi relativas ao ano de 2002. A tabela mais próxima conseguida é de janeiro de 2003. Com isso, tem-se que fazer extrapolações para definir o preço das telhas de 3 mm. As pesquisas de preços do Sinapi para o mês de janeiro de 2003 indicam a ocorrência de três espessuras de telha.
	Cód. Sinapi
	Descrição
	Valor (m²) - mediana

	7198
	Telha fibrocimento ondulada 8mm - 3,66 x 1,10 m
	14,88

	7194
	Telha fibrocimento ondulada 6mm - 2,44 x 1,10 m
	11,02

	7213
	Telha fibrocimento ondulada Vogatex ou Fibrotex 4 mm 2,44 x 0,5
	6,84

15.	Considerou-se, assim, que o preço por metro quadrado das telhas onduladas seguiria um padrão de proporcionalidade com a sua espessura. Com isso, utilizando o sistema de interpolação do programa Excel, concluiu-se que o valor por metro quadrado de uma suposta telha com 3 mm de espessura seria de R$ 4,88 m².
16.	Quanto à data base do contrato, constatou-se que a homologação do certame que definiu o preço da obra ocorreu em 19/10/2001 (peça 1, p. 339) . Portanto, considerou-se esse momento como data base do contrato. Assim, como o Índice Nacional da Construção Civil (INCC) entre outubro de 2001 e janeiro de 2003 foi de 16,89% (peça 34) , calculou-se que o custo do m² de uma suposta telha com 3 mm, em outubro de 2001 seria de (R$ 4,88/1,1689) = R$ 4,17 e da telha de 6 mm seria, portanto (R$ 11,02/1,1689) , R$ 9,43.
17.	Diante disso, considerando que do valor total previsto para execução do serviço de instalação dos telhados (R$ 31,54) , R$ 9,43 representaria o insumo propriamente dito, a diferença do preço seria em razão da execução dos serviços e outros insumos (parafusos, armação em madeira, etc.) e mais o BDI. Como não havia informações sobre qual o BDI fora utilizado nas planilhas de preços. Admitiu-se, assim, um valor de 25%.
18.	Feitas essas considerações, o custo do serviço na planilha de preços, sem o BDI, seria de R$ 31,54/1,25 = R$ 25,23. Assim, considerou-se que o preço da telha, em vez de R$ 9,43 seria de R$ 4,17 e o custo do serviço seria de R$ 19,97. Esse valor, multiplicado pelo BDI de 25%, tem-se que o preço do serviço ficaria em R$ 24,96, em vez de R$ 31,54. Com isso, a parcela B pode ser calculada da seguinte forma: B = 475 m² (área total de cobertura com telhas) x R$ 24,96/m² = R$ 11.857,18.
19.	Dessa forma, o débito considerado, utilizando-se a fórmula estipulada no Despacho Ministerial ficou da seguinte forma:
A = R$ 194.307,61 (valor total aplicado, conforme a vistoria in loco) 
B = Valor das telhas de 3 mm utilizadas (R$ 11.857,18)	
C = 0,95 = R$ 250.000,00 / R$ 263.128,00 (proporção dos recursos federais no ajuste) 
Débito = (R$ 263.128,00 - A - B) x C
Débito = (R$ 263.128,00 - R$194.307,61 - R$ 11.857,18) x 0,95 = R$ 54.115,05
20.	Para efeito de citação, a instrução de peça 35 considerou ainda a proporcionalidade do débito nas datas em que ocorreram pagamentos à empreiteira. Esses pagamentos foram efetuados em quatro datas (peça 1, p. 351) da seguinte forma:
	Data pagamento
	Valor (R$) 
	Percentual sobre o total

	01/08/2002
	104.452,41
	42,04

	25/09/2002
	20.361,52
	8,19

	06/11/2002
	87.661,81
	35,28

	17/07/2003
	36.000,00
	14,49

	Total
	248.475,74
	100,00

21.	Como não se sabia exatamente em qual momento houve o pagamento dos serviços não executados, definiu-se os valores do débito nas datas em que ocorreram os pagamentos, mantendo-se a proporcionalidade quanto aos valores pagos. Ficando dessa forma as parcelas do débito:
	Data pagamento
	Valor (R$) 

	01/08/2002
	22.749,95

	25/09/2002
	4.432,02

	06/11/2002
	19.091,79

	17/07/2003
	7.841,27

	Total
	54.115,05

22.	Assim, como não foi possível aplicar a proporção entre os preços atuais das telhas de fibrocimento de 3mm e 6mm ao valor previsto no plano de trabalho para as telhas de 6 mm, como determinado pelo Exmº Ministro-Relator em seu Despacho de peça 33, considera-se que a metodologia acima se aproximava, com razoável precisão o valor do débito.
23.	Dessa forma, foi proposta a citação solidária do Sr. Orlando de Oliveira Filho e da empresa Macro Construtora Ltda. (CNPJ 13.960.299/0001-78) para que apresentassem alegações de defesa e/ou recolhessem o valor da dívida aos cofres da Funasa. 24.	 A proposta foi anuída pelo Diretor Técnico da Subunidade e pelo Secretário da Secex/BA (peças 36 e 37) . 
EXAME TÉCNICO
24.	Assim, em cumprimento ao Despacho do Secretário (peça 37) , foi promovida a citação solidaria do Sr. Orlando de Oliveira Filho e da Macro Construtora Ltda. para apresentarem alegações de defesa ou recolherem o débito indicado conforme ofícios 2335/2017 e 2339/2017, peças 40 e 41. A Empresa Macro Construtora Ltda. solicitou vista, cópias dos autos e prorrogação do prazo para atendimento da citação (peças 44 a 48) . Posteriormente encaminhou as alegações de peça 53.
25.	O ofício endereçado ao Sr. Orlando de Oliveira Filho foi devolvido, com a informação de 'não existe o número indicado' (peça 50) , embora tenha sido encaminhado ao endereço do responsável constante do sistema CPF  (peças 38 e 40) . A Secex/BA emitiu o ofício 2764/2017 (peça 54) com nova citação.
26.	Posteriormente, a Secex/BA emitiu novos ofícios que informavam a solidariedade dos responsáveis (peças 56 e 58) , AR às peças 59 e 60. O Sr. Orlando de Oliveira Filho encaminhou as alegações de peça 62. A Empresa Macro Construtora Ltda. não voltou a se manifestar.
ALEGAÇÕES DE DEFESA DA MACRO CONSTRUTORA LTDA.
27.	A Macro Construtora Ltda. encaminhou o expediente de peça 53 onde apresenta a suas alegações de defesa.
28.	Afirma que iniciou às obras em 4/4/2002 e cumpriu o objeto do convênio em sua totalidade, informado à Funasa, em 2/9/2002. Aduz que, passados quase dez anos da entrega da obra e com os moradores há muito residindo nos imóveis, a Funasa realizou visita técnica (17/5/2012) apontando falhas e descumprimentos no contrato, imputando à Construtora falhas de execução. Considera assim que seria lógico creditar qualquer falha ao descaso da própria Funasa, que se omitiu quando deveria agir.
29.	A empresa considera também que, em razão do prazo de mais de cinco anos entre o fato gerador e a tomada de contas, estaria o TCU impedido de proceder a apuração dos fatos por já ter decaído de tal direito (hipótese de aplicação da decadência com fulcro na jurisprudência do STJ, conforme a RESP 1.480.350-RS, Rel. MIN. Benedito Gonçalves, Julgado em 5/4/2016, DJE 12/4/2016) .
30.	Entende que o transcurso do prazo de 10 anos seria suficiente para produzir os efeitos da prescrição. Menciona assim, trecho de manifestação de Procurador do MP junto ao TCU sobre o tema.
31.	Argumenta que o transcurso do prazo de 10 anos seria suficiente para produzir os efeitos da prescrição e que informações pretendidas e documentos já não estão mais disponibilizados, impedindo a verificação dos fatos e a regularidade na execução do convênio. 
32.	Assegura ainda que a tardia fiscalização realizada pela Funasa - em 17/05/2012 - se deu muitos anos após a entrega das obras, e que a solução dada pela Construtora e município, qual seja a ligação com a rede de esgoto fora a de melhor benefício social e ambiental.
33.	Além disso, ressalta que a fiscalização apontou que nos imóveis onde não foram realizadas a construção da fossa séptica e sumidouro, somente em onze deles o esgoto estaria sendo lançado à céu aberto, o restante de 189 imóveis ou foi construída a fossa séptica e sumidouro ou foram interligados à rede municipal de esgotos.
34.	Já quanto às telhas de cobertura, alega que decorridos 15 anos, não possui os documentos atinentes a essas compras. Contudo, ressalta que o relatório da vistoria técnica aponta para a durabilidade do telhado, atestando a qualidade.
ALEGAÇÕES DE DEFESA DO SR. ORLANDO OLIVEIRA FILHO - PEÇA 62
35.	O exPrefeito afirma que as opções técnicas relacionadas com as atividades de engenharia foram de escolha da empreiteira. Tanto que a declaração de conclusão da obra (constante do processo) foi assinada por engenheiro da empresa. Desta forma, deve figurar na TCE como responsável exclusiva pela execução da obra e por eventuais irregularidades encontradas.
36.	Sugere que sejam chamados a se manifestar na condição de testemunhas, o engenheiro responsável e demais pessoas diretamente envolvidas na execução do convênio constantes. 
37.	Considera que as conclusões da visita técnica teriam que levar em conta a proporção de custo dos itens supostamente descumpridos e que se tratava de uma obra cuja conclusão estava prevista para acontecer há mais de uma década e que não se poderia pretender encontrar as melhorias implementadas como se tivesse acabado de concluir, haja vista que essas melhorias, foram efetuadas em domicílios particulares, cuja manutenção é a mais adequada. 
38.	Aduz que a vistoria foi solicitada reiteradamente por ele e, no entanto, quando de sua ocorrência não foi sequer notificado da realização.
39. 	Afirma ainda que o convênio descrevia como obrigação do Ministério da Saúde e da Fundação o dever de 'acompanhar, supervisionar, coordenar, fiscalizar e prestar assistência técnica na execução deste Convênio, diretamente ou através de seus órgãos e entidades'. No entanto, a Administração Municipal teve que assumir todos os encargos sem qualquer respaldo do Ministério ou da Funasa.
40.	Considera inconsistente a conclusão de que houve a inexecução de quase a totalidade das obras, haja vista que o relatório de vistoria da Caixa já havia aprovado um percentual de 82% do objeto. 
41.	Assegura que o objeto do convênio foi inspecionado pela CGU entre 2007 e 2008 e que o relatório não gerou qualquer punição ao Gestor.
42.	Afirma que irregularidades apontadas inicialmente no relatório da Caixa, sequer existiram e que as ressalvas contidas no Parecer Financeiro 085/2007 (peça 2, p. 162/166) , são apenas excesso de exigências formais destoante do objetivo principal do Convênio, além da má interpretação das normas. 
43.	Considera que esse parecer apenas objetivou respaldar o parecer anterior (104/2006) em desaprovar totalmente as contas sob o argumento de que a licitação houvera sido realizada antes da celebração do convênio, como via obliqua para insistir na reprovação das contas, sem fundamento plausível. 
44.	Ademais, argumenta que o Parecer Final não considerou os documentos anexados pelo prestador aos autos consistente em declaração do engenheiro responsável pela obra em que afiança a construção de todas as unidades definida no convênio.
45.	Com relação às obras, afirma que em todas as unidades sanitárias foram executadas as partes mais dispendiosas dos projetos, a saber: conjunto P. H concernentes fundações, estruturas, esquadrias, pinturas, piso, instalações elétricas, hidráulicas, sanitárias, vaso, lavatórios, chuveiros e acessórios, pia de cozinha e o tanque de lavar a roupa e que a divergência se circunscreveu à opção de construir a fossas cépticas.
46.	Afirma que a Construtora fez em alguns domicílios uma opção até mais custosa. Nas casas que eram atendidas por rede regular de esgoto próxima, preferiu fazer a ligação e que a justificativa de algumas das mudanças era que alguns dos imóveis foram construídos em terrenos rochosos de impossível escavação e, onde havia rede de esgoto, se fez uma opção lógica de ligar à rede.
47.	Por fim, argumenta que muitos moradores, posteriormente, fizeram a opção de isolar as fossas sépticas e os sumidouros e promover a ligação à rede de esgoto por conta própria e se estas redes vão dar em riachos é fato que não pode interferir no julgamento das contas. Por isso que a visita depois de quase dez anos, encontrou a alteração em um número significativo de residências.
Análise das alegações de defesa apresentadas pela Construtora
48. 	Em Parecer de peça 32, o Ministério Público se manifestou no sentido de não arguir, naquele momento, a solidariedade da construtora, conforme abaixo:
[.....]
7. Conforme destacou a unidade técnica, as informações constantes dos autos sinalizam para o fato de que a contratada executou os serviços conforme especificações feitas pela prefeitura, recebendo pelos serviços prestados (peça 1, p. 179, 301, 351, 359, 361 e 367, e peça 2, p. 42, 48, 70, 80 e 82) . O então Prefeito e o então Secretário de Infraestrutura certificaram a execução dos serviços em conformidade com o termo do convênio (peça 1, p. 295 e 341) . 
8. Pelo que consta dos autos, não há como afirmar que a construtora executou os serviços diversamente do que foi pactuado com a prefeitura. Tendo em vista que os gestores municipais atestaram a completa execução dos serviços, sem promover glosas ou apontar impropriedades, presume-se que a contratada executou o objeto delineado no termo do contrato, não cabendo, neste momento, diante das informações constantes dos autos, arguir sua responsabilidade solidária.
	[....]
49.	Contudo, em Despacho de peça 33, o Exmº Ministro-Relator Augusto Sherman Cavalcanti, se manifestou nos seguintes termos:
	[.....]
9. Observo, ainda, que foi promovida a citação apenas do exPrefeito arrolado como responsável neste processo. Entretanto, verifico que a empresa contratada para execução do objeto conveniado forneceu notas fiscais e recibos (peça 2, pp. 42, 48, 66, 70, 76 e 80) , cobrando e recebendo valores correspondentes à totalidade dos serviços objeto do convênio, quando a execução foi apenas parcial. Deve então essa empresa responder solidariamente pelo débito apurado na forma acima.
	[.....]
50.	Porém, de fato, conforme alegado, não se observa dos autos que a Macro Construtora Ltda. tenha sido notificada das irregularidades na execução das obras antes da citação da Secex/BA. Assim, consideramos que a Construtora foi comunicada em 11/09/2017, conforme AR de peça 55.
51.	Quanto a isso, o arquivamento da TCE, ou a exclusão da responsabilidade de agente causador de dano ao erário, em razão do transcurso de dez anos entre a notificação do responsável e o fato gerador não possui aplicação obrigatória no âmbito do TCU, apesar de admitido em tese, precisa ser avaliado em confronto com os elementos disponíveis em cada caso, com o objetivo de verificar se houve, de fato, prejuízo ao pleno exercício do contraditório e da ampla defesa.
52.	Em casos semelhantes, nos quais resta evidenciada ausência de prejuízo ao direito de defesa, a jurisprudência desta Corte tem reiterado que o art. 6º, inciso II, c/c o art. 19 da IN TCU 71/2012 ou outra normatização aplicável, não tem aplicação automática em face do simples transcurso do prazo de dez anos da citação, preponderando a imputação de débito caso demonstrada a ausência de prejuízo ao exercício do contraditório e da ampla defesa (Acórdão 2511/2015-TCU-Plenário, rel. MINS André de Carvalho; 2.630/2015-2a Câmara, rel. MIN Augusto Nardes; 3.535/2015-TCU-2a Câmara, rel. MIN Augusto Nardes; 9.570/2015-TCU-2a Câmara, rel. MIN Augusto Nardes, 444/2016-TCU-2a Câmara, rel. MIN Augusto Nardes e 2.024/2016-2ª Câmara, rel. MIN Ana Arraes, dentre outros) 
53.	No caso presente a execução parcial decorre da não instalação de fossa séptica em 138 desses módulos, enquanto que em 177 deles não foi instalado o sumidouro. Outra irregularidade apontada foi a execução da cobertura dos módulos utilizando telas onduladas com 3 mm de espessura, quando o projeto aprovado previa telhas de 6 mm.
54.	Na planilha de peça 2, p. 72, a Macro Construtora Ltda. declarou ter construído 96,90 das fossas e sumidouros no entanto declarou o custo das 190 unidades previstas, ou seja, R$ 53.298,80. Também informou a utilização de telhas de 6 mm quando foram usadas telhas de 3mm. 
55.	Verifica-se que há, de fato, possibilidade de reconstituição do quadro que sustenta a imputação de débito à construtora, uma vez que consta dos autos documentos da prestação de contas, assinados pela construtora, que comprovam que a mesma prestou informações que não foram corroboradas por fiscalização in loco, mesmo que realizada após dez anos da entrega da obra. 
56.	Quanto ao argumento de que não houve oposição da Funasa em tempo hábil e que, tacitamente, aceitou as mudanças em relação ao projeto original, temos a argumentar que qualquer alteração no projeto depois de autorizado deve receber a aprovação prévia do repassador dos recursos.
Análise das alegações de defesa apresentadas pelo Sr. Orlando Oliveira Filho
57.	Quanto às alegações apresentadas pelo Sr. Orlando Oliveira Filho temos a considerar que repetem os argumentos apresentados em defesas anteriores, peça 3, p. 192/202, peça 25, e analisadas nas instruções de peças 29, 32 e 33, conforme abaixo: 
	Peça 29
	[......]
12. O procedimento licitatório da obra foi homologado à Macro Engenharia Ltda., para construção de banheiros, sanitários e fossas sépticas (peça 1, p. 339) . 
13. Observa-se dos autos, que a empresa realizou os serviços de acordo com especificações da prefeitura (peça 1, p. 179) e recebeu pelos serviços prestados (relação de pagamentos de peça 1, p. 301 e 351, notas fiscais de peça 2, p. 42,48,70,80 e 82 e cheques descontados da c/c do convênio de peça 1, p. 359, 361, 365 e 367) . O prefeito certificou a execução dos serviços e concluídos ou adquiridos/produzidos conforme previsto no convênio (peça 1, p. 295) , bem como o Secretário de Infraestrutura (peça 1, p. 341) 
14. Na cláusula 2 do Contrato com a Macro Construtora Ltda. (peça 1, p. 179) , consta que 'as especificações dos serviços estão indicadas no escopo técnico fornecido pela contratante, e são consideradas como parte integrante deste contrato, como se nele estivessem transcritas, cabendo à contratada, obedecer rigorosamente, o que ali está definido, competindo-lhe, também observar as normas técnicas da ABNT, concernentes aos serviços a serem executados'. Assim sendo, não cabe o argumento do responsável de que os serviços foram executados pela empresa Macro Engenharia, de acordo com as escolhas técnicas da referida empresa, cabendo a ela responsabilidade solidária. 
..... 
	Peça 33 - Despacho Ministro-Relator
6. O objeto do plano de trabalho aprovado é a construção de 190 módulos sanitários domiciliares (peça 1, p. 13) . Conforme a vistoria realizada, foram construídos 189 módulos, ainda que na maior parte deles não foram atendidos todos os requisitos do projeto aprovado. A planilha à peça 3, p. 114, mostra que foi executada toda a parte de alvenaria e fechamento dos módulos construídos, foram feitas instalações hidro-sanitárias, com vaso sanitário completo, caixa de descarga, lavatório e chuveiro. Foi ainda instalada na parte externa de cada um deles uma pia de cozinha e uma lavanderia. A execução parcial decorre da não instalação de fossa séptica em 138 desses módulos, enquanto que em 177 deles não foi instalado o sumidouro. Outra irregularidade apontada foi a execução da cobertura dos módulos utilizando telas onduladas com 3 mm de espessura, quando o projeto aprovado previa telhas de 6 mm. 
7. Não há, entretanto, como considerar que a parte realizada não fosse passível de aproveitamento pela população beneficiada, ou que não lhe trouxesse quaisquer dos benefícios esperados. Além disso, não havia inviabilidade para que a parte não realizada pudesse ser executada em momento posterior. Quanto à cobertura, muito embora a utilização de telhas de menor espessura comprometa a sua qualidade e a sua durabilidade, também não há como desconsiderar a utilidade e o benefício trazido pelos telhados executados. 
8. Ante essas considerações, entendo que o débito imputado deve corresponder apenas à parcela efetivamente não executada do plano de trabalho. Quanto às telhas das coberturas, deve ser estimado pela unidade técnica o valor das telhas de 3 mm de espessura empregadas na cobertura.
Peça 32 - Parecer Ministério Público prescrição da pretensão punitiva 
26. Impende concluir, pois, que as irregularidades relacionadas à execução do ajuste ocorreram entre a data inicial de repasse dos recursos (16/7/2002) e a data final de vigência do convênio (28/3/2004) . Dessa forma, determinados atos ocorreram durante a vigência do Código Civil de 1916 e outros na vigência do atual Código Civil. 
27. Para as irregularidades que ocorreram na vigência do Código Civil de 1916, o prazo prescricional a ser inicialmente considerado deve ser de 20 anos, conforme seu art. 177. No caso em exame, não havia transcorrido mais da metade do prazo de 20 anos (previsto no Código de 1916) , contado a partir da época da ocorrência dos ilícitos (16/7/2002 em diante) , na data de entrada em vigor do Código Civil de 2002 (11/3/2003) , o que, por força do art. 2.028 do Código Civil atualmente vigente, conduz à aplicação do prazo de 10 anos previsto no art. 205 do mesmo diploma. 
28. Em situações como a observada nestas contas, em que o fato gerador ocorreu há menos de dez anos da vigência do Código Civil de 2002, a jurisprudência orienta que a contagem do prazo de 10 anos fixado no art. 205 desse diploma legal, deve ser iniciada em 11/1/2003, ou seja, na data de início da vigência do Código Civil (v.g. Acórdão 1930/2014-TCU-Plenário e 1.921/2015-TCU-Plenário e STJ: REsp 698.195 e 717.457) . Sendo assim, se a ordem para a citação do responsável foi expedida pelo Sr. Secretário apenas em 14/8/2015 (peça 9) , transcorreram mais de 10 anos desde a ocorrência das irregularidades, o que impede a aplicação de sanção ao responsável. 
29. Quanto aos fatos delituosos supostamente praticados a partir de 11/1/2003, a prescrição se consuma em dez anos, contados da data da irregularidade. Tendo em vista que, como vimos, a execução do convênio se estendeu até 28/3/2004, conclui-se que a ordem para a citação do responsável, emanada do Sr. Secretário de Controle Externo em 14/8/2015 (peça 9) , deu-se mais de 10 anos após o cometimento dos atos delituosos, afastando, da mesma forma, a possibilidade de aplicação de sanções. 
30. Considerando, portanto, as orientações estabelecidas pelo Acórdão 1441/2016-TCU-Plenário, há que se reconhecer, in casu, a prescrição da pretensão punitiva. Dessa forma, embora os fatos apontem para a ocorrência de débito e para a responsabilidade do Sr. Orlando de Oliveira Filho, não lhe deve ser aplicada a multa prevista no art. 57 da Lei 8.443/92 ou qualquer outra espécie de sanção.  
31. Isso posto, este membro do Ministério Público de Contas manifesta concordância com a proposta de encaminhamento da unidade instrutiva, consignada na peça 29, p. 4-5, exceto quanto à proposição de multa (subitem 'b' do item 25) , a qual não deve ser cominada, face à ocorrência da prescrição da pretensão punitiva.
58.	Assim, foram acatados parcialmente os argumentos de defesa apresentados pelo Sr. Orlando Oliveira Filho quanto a se levar em conta a proporção de custo dos itens supostamente descumpridos.
59.	Quanto ao argumento de que opções técnicas relacionadas com as atividades de engenharia foram de escolha da empreiteira devendo a empresa figurar na TCE como responsável exclusiva pela execução da obra e por eventuais irregularidades encontradas não podem ser acatadas uma vez que as informações constantes dos autos sinalizam para o fato de que a contratada executou os serviços conforme especificações feitas pela prefeitura, recebendo pelos serviços prestados (peça 1, p. 179, 301, 351, 359, 361 e 367, e peça 2, p. 42, 48, 70, 80 e 82) . O então Prefeito e o então Secretário de Infraestrutura certificaram a execução dos serviços em conformidade com o termo do convênio (peça 1, p. 295 e 341) .
60.	Quanto ao argumento de que o convênio descrevia como obrigação do Ministério da Saúde e da Fundação o dever de 'acompanhar, supervisionar, coordenar, fiscalizar e prestar assistência técnica na execução deste Convênio, diretamente ou através de seus órgãos e entidades', e, no entanto, a Administração Municipal teve que assumir todos os encargos sem qualquer respaldo do Ministério ou da Funasa, entendemos que realmente ocorreram falhas nas fiscalizações uma vez que o projeto foi alterado sem que os órgãos fiscalizadores tenham alertado os gestores municipais. No entanto a falha na fiscalização não afasta a responsabilidade do gestor e da empresa pela execução parcial dos serviços.
61.	Quando ao argumento de que o objeto do convênio foi inspecionado pela CGU entre 2007 e 2008 e que o relatório não gerou qualquer punição ao gestor, em que pese a veracidade da informação, consta do Relatório de fiscalização da CGU que houve a inexecução parcial da obra (peça 3, p. 281-285) . 
CONCLUSÃO
62.	Citado nos termos do Despacho do Ministro-Relator, o Sr. Orlando Oliveira Filho não apresentou argumentos que afastassem a irregularidade de execução parcial decorrente da não instalação de fossa séptica em 138 desses módulos, e sumidouro em 177, bem como, cobertura dos módulos utilizando telas onduladas com 3 mm de espessura, quando o projeto aprovado previa telhas de 6 mm. 
63.	Também citada nos termos do Despacho do Ministro-Relator, a Empresa Macro Construtora Ltda. não apresentou argumentos que afastassem a irregularidade de execução parcial decorrente da não instalação de fossa séptica em 138 desses módulos, e sumidouro em 177, bem como cobertura dos módulos utilizando telas onduladas com 3 mm de espessura, quando o projeto aprovado previa telhas de 6 mm e, ainda, fornecimento de notas fiscais e recibos (peça 2, p. 42, 48, 66, 70, 76 e 80) , cobrando e recebendo valores correspondentes à totalidade dos serviços objeto do convênio, quando a execução foi apenas parcial. 
64.	Diante do exposto, as irregularidades presentes nestes autos constituem motivo suficiente para proposta de julgamento destas contas pela irregularidade, com a consequente imputação de débito.
65. 	O valor atualizado do débito, sem a incidência de juros de mora é de R$ 140.854,47 (peça 63) , enquanto o valor da dívida atualizada com juros de mora é de R$ 304.881,58 (peça 64) .		
66.	Deixa-se de propor a aplicação da multa prevista no art. 57 da Lei 8.443/1992 aos responsáveis, haja vista a incidência do instituto da prescrição da pretensão punitiva sancionatória (o Tribunal, por meio do Acórdão 1441/2016-TCU-Plenário, decidiu que a pretensão punitiva se subordina ao prazo geral de prescrição do art. 205 do Código Civil, que é de dez anos) , uma vez que as despesas glosadas datam dos exercícios de 2002 e 2003 e a citação foi autorizada em14/8/2015 (peça 9) . Ou seja, passados mais de dez anos.
PROPOSTA DE ENCAMINHAMENTO
67. 	Diante do exposto, submetemos os autos à consideração superior, propondo ao Tribunal: 
	a) com fundamento nos arts. 1º, inciso I, 16, inciso III, alínea 'c' da Lei 8.443/1992 c/c os arts. 19 e 23, inciso III, da mesma lei, e com arts. 1º, inciso I, 209, incisos II e III, 210 e 214, inciso III, do Regimento Interno, que sejam julgadas irregulares as contas do Sr. Orlando de Oliveira Filho (CPF XXX.130.305-XX) , prefeito municipal de Buerarema/BA no período de 2001 a 2008, e condená-lo, solidariamente com a Empresa Macro Construtora Ltda. (CNPJ 13.960.299/0001-78) , ao pagamento das quantias a seguir especificadas, com a fixação do prazo de quinze dias, a contar da notificação, para que comprove, perante este Tribunal (art. 214, inciso III, alínea 'a', do Regimento Interno) , o recolhimento da dívida aos cofres da Fundação Nacional de Saúde - Funasa, atualizada monetariamente e acrescida dos juros de mora, calculados a partir das datas discriminadas, até a data do recolhimento, na forma prevista na legislação em vigor. 
	VALOR ORIGINAL (R$) 
	DATA DA OCORRÊNCIA

	22.749,95
	01/08/2002

	4.432,02
	25/09/2002

	19.091,79
	06/11/2002

	7.841,27
	17/07/2003

   Valor atualizado até 21/08/2018, com juros de mora: R$ 304.881,58
	b) autorizar, desde logo, nos termos do art. 28, inciso II, La Lei 8.443/1992, a cobrança judicial da dívida, caso não atendida à notificação; 
	c) encaminhar cópia da deliberação que vier a ser proferida, bem como do relatório e do voto que a fundamentarem, ao Procurador-Chefe da Procuradoria da República na Bahia, nos termos do § 3º do art. 16 da Lei 8.443/1992 c/c o § 7º do art. 209 do Regimento Interno do TCU, para adoção das medidas que entender cabíveis." 
5.	Em nova manifestação nos autos (peça 68) , o MP/TCU discordou do posicionamento por mim proferido no despacho à peça 33 quanto ao valor do débito, e também em relação à solidariedade da empresa executora, conforme o seguinte excerto do seu parecer:
"6.	Com as vênias de estilo, opto por manter o posicionamento já externado nestas contas especiais.
7.	Em relação à solidariedade da construtora, já havia consignado entendimento no sentido de que os elementos constantes dos autos não permitiam inclui-la no polo passivo desta TCE, conforme trecho abaixo reproduzido:
7. Conforme destacou a unidade técnica, as informações constantes dos autos sinalizam para o fato de que a contratada executou os serviços conforme especificações feitas pela prefeitura, recebendo pelos serviços prestados (peça 1, p. 179, 301, 351, 359, 361 e 367, e peça 2, p. 42, 48, 70, 80 e 82) . O então Prefeito e o então Secretário de Infraestrutura certificaram a execução dos serviços em conformidade com o termo do convênio (peça 1, p. 295 e 341) .
8. Pelo que consta dos autos, não há como afirmar que a construtora executou os serviços diversamente do que foi pactuado com a prefeitura. Tendo em vista que os gestores municipais atestaram a completa execução dos serviços, sem promover glosas ou apontar impropriedades, presume-se que a contratada executou o objeto delineado no termo do contrato, não cabendo, neste momento, diante das informações constantes dos autos, arguir sua responsabilidade solidária.
8.	Ademais, penso que, mesmo se admitida a solidariedade, o longo lapso temporal transcorrido deve ser levado em consideração para favorecer a construtora, tendo em vista o interregno de cerca de quatorze anos entre o recebimento definitivo da obra pelo município e a citação por este Tribunal, capaz de prejudicar significativamente o exercício adequado do contraditório e da ampla defesa pela empresa (peça 1, p. 295 e 341) .
9.	Quanto ao exprefeito, o mesmo não trouxe aos autos outros elementos, além dos já apreciados, inexistindo razões para afastar a responsabilização pelo dano decorrente do não atingimento dos objetivos pactuados. Por oportuno, transcrevo trecho do parecer anterior tratando da questão:
9. A última visita técnica realizada pela Caixa não deixa dúvidas de que, na maioria das unidades, as melhorias sanitárias foram executadas de forma incompleta ou com materiais indevidos. Como bem ressaltou a instrução, a Visita Técnica Final, ao contrário da fiscalização anterior, promoveu análise do nível de utilidade da obra, quantificando-o em apenas 1,78%. 
10. Diante de percentual tão baixo, forçoso reconhecer que, para a grande maioria das unidades, a obra não atingiu seu objetivo social, não produzindo as melhorias sanitárias almejadas pelo convênio. O critério utilizado pela Caixa em sua última visita técnica é adequado, vez que busca quantificar a parcela dos recursos utilizada de forma incorreta, ou seja, em dissonância com a finalidade pretendida. Dessa forma, não merece acolhida o argumento do responsável no sentido de que o cálculo do débito não levou em consideração os itens efetivamente cumpridos.
10.	Nesse sentido, em face das conclusões acima reproduzidas, e ante a inexistência de fatos novos capazes de alterar o entendimento construído por ocasião da primeira manifestação deste membro do Parquet especializado, renovo as vênias e pugno pela manutenção da condenação inicialmente cogitada.
11.	Isso posto, este membro do Ministério Público de Contas manifesta concordância com a proposta de encaminhamento da unidade instrutiva, consignada na peça 29, p. 4-5, exceto quanto à proposição de multa (subitem 'b' do item 25) , a qual não deve ser cominada, face à ocorrência da prescrição da pretensão punitiva." 
	É o relatório.

Álvaro Luiz Ferreira Santos (OAB/BA 9.465), Alexandra Sousa Chaves Veles (OAB/BA 868B) e outros

Procurador Sérgio Ricardo Costa Caribé.

Tomada de contas especial. Convênio. Inexecução parcial do objeto. Citação. Rejeição das alegações de defesa. Contas irregulares. Débito. Prescrição da pretensão punitiva.

TOMADA DE CONTAS ESPECIAL (TCE)

Trata-se de tomada de contas especial instaurada pela Fundação Nacional de Saúde (Funasa) em desfavor de Orlando de Oliveira Filho, ex-prefeito de Buerarema/BA, em decorrência da impugnação total das despesas realizadas com recursos do Convênio 2458/2001 (Siafi 443159) , ante a inexecução parcial do seu objeto, tendo por finalidade a execução de melhorias sanitárias domiciliares (Projeto Alvorada) .
2.	O ajuste foi firmado no valor total de R$ 263.128,00, sendo R$ 250.000,00 repassados pela concedente e R$ 13.128,00 a título de contrapartida. Sua vigência ocorreu no período de 31/12/2001 a 28/3/2004. A apresentação da prestação de contas ocorreu em 15/04/2005 (peça 1, p. 293-305) .
3.	Em 15/10/2004 foi emitido pela CAIXA o Relatório de Vistoria e Avaliação do Estágio das Obras (peça 1, p. 261-265) no qual aponta-se a execução física de 82,48% do objeto do convênio. A parte referente à inexecução deveu-se à não execução das fossas sépticas e sumidouros, tendo sido constatado que os banheiros executados estavam ligados diretamente à rede de esgotos ou valas.
4.	O Relatório de Visita Técnica Final (peça 3, p. 102-115) , o Parecer Técnico Final (peça 3, p. 116-118) e o Parecer Financeiro 01/2014 (peça 3, p. 136-139) , todos da Funasa, apontam que a obra não foi executada em sua totalidade, tendo sido consignadas as seguintes constatações no Relatório de Visita Técnica Final:
	a) das 189 melhorias sanitárias construídas, somente em 51 foram construídos os tanques sépticos, assim 138 não poderão ser computados por falta do sistema de tratamento dos esgotos;
	b) das 51 unidades com tanques sépticos, 3 lançam os efluentes a céu aberto, 8 possuem ligações diretas com algum rio, 38 estão interligadas com redes coletoras cujos destinos finais são rios, e apenas 3 possuem sumidouro;
	c) cobertura dos módulos sanitários executada com substituição da telha ondulada de 6 mm por telhas de 3 mm.
5.	O mencionado relatório conclui, a partir dessas constatações, que das 189 melhorias sanitárias construídas somente 3 estão em conformidade com o projeto técnico aprovado, no montante de R$ 4.563,82, o que representa atingimento de de 1,78% de etapa útil. Em face dessas conclusões, foi proposta a desconsideração do Relatório de Vistoria e Avaliação do Estágio das Obras, da CAIXA. O Parecer Técnico Final aponta, em consonância com o Relatório de Visita Técnica Final, que a baixa execução do convênio ocorreu em virtude de não terem sido executados, na maioria das unidades, os sistemas de tratamento individualizados (fossa séptica e sumidouro) , e substituição da telha ondulada de 6 mm por telhas de 3 mm. 
6.	Ante essas constatações, o Parecer Financeiro propôs a aprovação do valor de R$ 4.450,00, correspondentes ao percentual de execução de 1,78%, e não aprovação do valor de R$ 245.550,00 dos recursos repassados pela Funasa. Ante o insucesso das notificações do responsável para que restituísse o valor impugnado (peça 3, p. 158, 170 e 229) , a Funasa instaurou a presente tomada de contas especial.
7.	No âmbito deste Tribunal, a Secex/BA promoveu a citação do responsável (peças 11 e 12) , imputando-lhe débito com pequeno ajuste em relação aos valores apurados pela Funasa. Dessa forma, foi imputado na citação débito consistente nas parcelas nos valores de R$ 120.000,00, em 16/7/2002, R$ 125.000,00, em 30/10/2002, e R$ 1.836,59, em 28/3/2004, sendo essa última parcela correspondente a saldo não devolvido da conta corrente do convênio.
8.	Por meio da instrução de mérito à peça 29, a Secex/BA propôs rejeitar as alegações de defesa apresentadas em resposta a essa citação. Por conseguinte, propôs julgar irregulares as presentes contas, imputando-se o débito constante da citação, cominando, ainda, a multa prevista no art. 57 da Lei 8.443/1992. O MP/TCU anuiu a essa proposta, exceto quanto à aplicação da multa, ante a constatação da prescrição da pretensão punitiva.
9.	Ao analisar as propostas em meu Gabinete, discordei do valor do débito apurado. Conforme consignado no despacho à peça 33, não haveria como considerar que a parte realizada não fosse passível de aproveitamento pela população beneficiada, ou que não lhe trouxesse quaisquer dos benefícios esperados. Além disso, não havia inviabilidade para que a parte não realizada pudesse ser executada em momento posterior. Quanto à cobertura, muito embora a utilização de telhas de menor espessura comprometa a sua qualidade e a sua durabilidade, também não há como desconsiderar a utilidade e o benefício trazido pelos telhados executados.
10.	A par dessas considerações, determinei o recálculo do débito, de forma que considerasse como aceitável o valor total aplicado na obra, conforme a vistoria in loco realizada pela CAIXA (R$ 194.307,61) , bem como o valor das telhas de 3 mm utilizadas (a ser pesquisado pela unidade técnica) . Determinei ainda, que o débito apurado dessa forma fosse imputado solidariamente ao responsável e à empresa executora, tendo em vista que ela forneceu notas fiscais e recibos (peça 2, pp. 42, 48, 66, 70, 76 e 80) , cobrando e recebendo valores correspondentes à totalidade dos serviços objeto do convênio, quando a execução foi apenas parcial. Assim, deveria ser realizada nova citação do responsável, bem como a citação solidária da empresa.
11.	Em atendimento a esse despacho, a Secex/BA recalculou o valor do débito, tendo obtido o montante de R$ 54.115,03. Ato contínuo, foi realizada a citação solidária do responsável e da empresa, imputando-lhes débito nesse valor (peças 40 e 41) .
12.	As defesas apresentadas foram analisadas pela Secex/BA, que concluiu pela sua rejeição. Dessa forma, a unidade técnica propõe julgar irregulares as presentes contas, imputando-se o débito resultante do recálculo aos responsáveis.
13.	O MP/TCU, por sua vez, manteve seu posicionamento anterior quanto à imputação do débito no valor original. Discordou ainda do arrolamento solidário da empresa como responsável em relação ao débito constante da última citação.
14.	Com as devidas vênias do Parquet, acolho a proposta de encaminhamento formulada pela Secex/BA, cuja análise adoto como parte das minhas razões de decidir.
15.	Resta incontroverso nestes autos que devem ser impugnados os valores correspondentes aos serviços não executados (fossas sépticas e sumidouros) , bem como aquele decorrente da diferença de custo entre as telhas de 6 mm de espessura previstas no plano de trabalho e as de 3 mm efetivamente aplicadas nas coberturas dos módulos sanitários. A controvérsia existente nestes autos diz respeito aos serviços efetivamente executados, conforme constatado nas vistorias in loco realizadas pela CAIXA em 2004 e pela Funasa em 2012. A primeira vistoria (da CAIXA) apontou a execução física de 82,48% do objeto do convênio. Essa execução não foi contestada na vistoria realizada por técnicos da Funasa em 2012. A proposta de impugnação das despesas referentes à parte executada deveu-se à constatação de que a obra não teria atingido etapa útil, em razão de o esgoto gerado pelos módulos sanitários estarem sendo lançados a céu aberto ou em rios, devido à não construção das fossas sépticas e dos sumidouros.
16.	A jurisprudência deste Tribunal é no sentido de que, no caso de execução parcial de obras, a imputação de débito em relação à parcela executada deve levar em consideração se a parte executada gera benefícios à população atendida ou se ela é passível de aproveitamento para conclusão posterior. Entendo que, no presente caso, a resposta é positiva em relação aos dois quesitos. Conforme verificado nas vistorias, foram construídos 189 módulos dos 190 previstos no plano de trabalho, ainda que na maior parte deles não tenham sido atendidos todos os requisitos do projeto aprovado. Entretanto, a planilha à peça 3, p. 114, mostra que foi executada toda a parte de alvenaria e fechamento dos módulos construídos, foram feitas instalações hidro-sanitárias, com vaso sanitário completo, caixa de descarga, lavatório e chuveiro. Foi ainda instalada na parte externa de cada um deles uma pia de cozinha e uma lavanderia. Portanto, não há como negar que essas instalações beneficiaram a população, ainda que os efluentes desses módulos não tenham recebido o tratamento previsto. Por outro lado, também é perfeitamente possível se dar, posteriormente, a devida destinação ao esgoto, seja pela construção das fossas cépticas e sumidouros, seja por meio de rede de captação com estação de tratamento. 
17.	Essas são as razões que me levam a não impugnar as despesas efetivamente realizadas nas construções dos módulos sanitários, visto que elas foram realizadas de acordo com o plano de trabalho, resultaram nas melhorias esperadas e geraram benefícios para a população.
18.	Quanto à solidariedade da empresa contratada em relação ao débito apurado, entendo que existem elementos nos autos suficientes para a sua responsabilização. Conforme apontado no despacho à peça 33, a empresa forneceu notas fiscais e recibos (peça 2, pp. 42, 48, 66, 70, 76 e 80) , cobrando e recebendo valores correspondentes à totalidade dos serviços objeto do convênio, quando a execução foi apenas parcial. Além disso, as planilhas de medição (peça 2, p. 60 e 72) , a última inclusive assinada por um dos sócios da empresa, mostram a execução de fossa séptica e sumidouro, bem como a execução da cobertura com telhas de fibrocimento de 6 mm. Portanto, não socorre a empresa a alegação de que teria negociado com a prefeitura a interligação dos módulos sanitários com a rede de esgoto existente, por ser contraditória com essas medições que serviram de base para os pagamentos. Ainda que 38 dos módulos tenham sido encontrados interligados com rede de esgoto, não há no processo confirmação de que essa interligação tenha sido realizada pela contratada, seus custos e aprovação por parte da prefeitura ou da Funasa. Quanto à diferença nas especificações das telhas, tal achado das vistorias não foi contestado.
19.	Portanto, mais uma vez pedindo vênias por discordar do MP/TCU, as constatações acima infirmam as ponderações daquele Parquet no sentido de que a contratada executou os serviços conforme especificações feitas pela Prefeitura, recebendo pelos serviços prestados. Também não há como concordar com o argumento acerca do longo lapso temporal ocorrido entre a execução das obras e a citação do Tribunal. As próprias informações agora prestadas pela empresa confirmam a execução em desacordo com aquilo que foi pactuado, não havendo então prejuízos à sua defesa em razão do tempo transcorrido. Portanto, restando demonstrado que a empresa recebeu por serviços não prestados (fossas sépticas e sumidouros) e por execução fora da especificação (telhas) , não há como afastar sua solidariedade no débito apurado.
20.	Quanto às alegações preliminares da empresa acerca da prescrição, não há como acolhê-las em relação ao débito apurado, uma vez que a remansosa jurisprudência deste Tribunal, fundamentada em decisão do Supremo Tribunal Federal (MS 26.210-9/DF) é no sentido de que as ações de ressarcimento movidas pelo Estado contra os agentes causadores de danos ao erário são imprescritíveis, nos termos do art. 37, § 5º, da Constituição Federal. Assim, conforme já ressaltado pelo MP/TCU, resta reconhecer apenas a ocorrência da prescrição da pretensão punitiva, nos termos do incidente de uniformização de jurisprudência julgado por meio do Acórdão 1441/2016-TCU-Plenário.  
21.	Por fim, quanto ao cálculo do débito, apesar de a unidade técnica não ter conseguido obter diretamente o preço da telha de fibrocimento de 3 mm à época da obra, entendo adequado o procedimento adotado para a estimativa do custo desse item, o qual, aliás é de pouca significância em relação ao valor total do débito apurado.
22.	Por todo o exposto, considero que o Tribunal deve julgar irregulares as contas dos responsáveis, imputando-lhes solidariamente o débito apurado na última proposta de mérito da Secex/BA.
23.	Nos termos do art. 16, § 3º, da Lei 8.443/92 c/c o § 7º do art. 209 do RI/TCU, deve ser enviada cópia da deliberação proferida nestes autos à Procuradoria da República no Estado da Bahia para o ajuizamento das ações que considere cabíveis.
	Ante o exposto, manifesto-me por que o Tribunal aprove o acórdão que ora submeto à apreciação deste Colegiado.
TCU, Sala das Sessões Ministro Luciano Brandão Alves de Souza, em 9 de abril de 2019.
AUGUSTO SHERMAN CAVALCANTI 
Relator